---
title: "Tugas Praktikum 3 MPDW: Model Regresi dengan Peubah Lag"
author: "Andhias Abdillah Ridho"
date: "2026-09-03"
output: 
  rmdformats::readthedown
---

# Packages
```{r}
library(dLagM)
library(dynlm) #data harus timeseries
library(MLmetrics) #MAPE
library(lmtest)
library(car)
library(zoo)
library(dplyr)
library(readxl)
library(readr)
```

# Data
```{r}
data <- read_xlsx("C:\\Users\\LENOVO\\Downloads\\data_sales_advertising.xlsx")
str(data)
head(data)
```

Peubah yang dijadikan sebagi peubah bebas (xt) adalah Market share dan peubah responnya (yt) adalah Price.

```{r}
t <- data$Year
t <- tibble::num(1:32)
xt <- data$`Advertising`
yt <- data$Sales
xt <- as.vector(xt)
yt <- as.vector(yt)
```

```{r}
data1 <- cbind(t, xt, yt)
data1 <- as.data.frame(data1)
str(data1)
head(data1)
```

```{r}
#SPLIT DATA
train<-data1[1:32,]
test<-data1[33:40,]
train <- as.data.frame(train)
test <- as.data.frame(test)
```

```{r}
#data time series
train.ts<-ts(train)
test.ts<-ts(test)
data.ts<-ts(data1)
```


# Eksplorasi Data
## Plot Time Series
```{r}
data.ts1 <- ts(yt)
plot(data.ts1, main = " Time Series Plot Sales vs Advertising", xlab = "Periode", ylab ="Advertising")
points(data.ts1)
```
Berdasarkan plot time series di atas, dapat dilihat bahwa peubah Advertising memiliki pola naik.

## Korelasi Peubah X dan Y
```{r}
corrplot::corrplot(corr=cor(data1), method="number", type="upper")
```

```{r}
cor(xt, yt)
```

## Scatter Plot X dan Y
```{r}
plot(xt, yt, pch = 20, col = "blue", main = "Scatter Plot Sales vs Advertising")
```
Berdasarkan corrplot dan scatter plot di atas, dapat dilihat bahwa hubungan peubah Sales (xt) dan peubah Advertising (yt) memiliki hubungan yang negatif kuat yaitu dengan nilai korelasi sebesar 0.9795849, artinya dengan kenaikan Sales, Price cenderung menaik.

# Model KOYCK
## Pemodelan KOYCK
```{r}
model.koyck <- dLagM :: koyckDlm(x=train$xt , y =train$yt)
summary(model.koyck)
```

## AIC dan BIC
```{r}
AIC(model.koyck)
BIC(model.koyck)
```
## Forecasting
```{r}
#ramalan
(fore.koyck <- forecast(model = model.koyck, x=test$xt, h=nrow(test)))
```
## Akurasi
```{r}
mape.koyck <- MAPE(fore.koyck$forecasts, test$yt)
mape.koyck #data test
```
```{r}
#akurasi data training
GoF(model.koyck)
```

# Regression with Distributed Lag
## Pemodelan Regression with Distributed Lag (Lag = 2)
```{r}
model.dlm = dLagM::dlm(x = train$xt,y = train$yt , q = 2)
summary(model.dlm)
```
## AIC dan BIC
```{r}
AIC(model.dlm)
BIC(model.dlm)
```
## Peramalan dan Akurasi
```{r}
fore.dlm <- forecast(model = model.dlm, x=test$xt, h=8)
fore.dlm
```
```{r}
mape.dlm <- MAPE(fore.dlm$forecasts, test$yt)
mape.dlm
```
```{r}
#akurasi data training
GoF(model.dlm)
```


## Lag Optimum
```{r}
#penentuan lag optimum 
finiteDLMauto(formula = yt ~ xt,
              data = data.frame(train), q.min = 1, q.max = 5 ,
              model.type = "dlm", error.type = "AIC", trace = TRUE) ##q max lag maksimum
```

## Pemodelan Lag Optimum
```{r}
#model dlm dengan lag optimum
model.dlm2 = dLagM::dlm(x = train$xt,y = train$yt , q = 1) #terdapat lag yang tidak signifikan sehingga dapat dikurangi jumlah lagnya 
summary(model.dlm2)
```
## AIC dan BIC
```{r}
AIC(model.dlm2)
BIC(model.dlm2)
```
## Akurasi dan Peramalan
```{r}
#peramalan dan akurasi
fore.dlm2 <- forecast(model = model.dlm2, x=test$xt, h=8)

#akurasi data test
mape.dlm2<- MAPE(fore.dlm2$forecasts, test$yt)
mape.dlm2
```
```{r}
#akurasi data training
GoF(model.dlm2)
```


# Model Autoregressive / Dynamic Regression
## Pemodelan Model Autoregressive
```{r}
#MODEL AUTOREGRESSIVE 
#library(dLagM)
model.ardl = ardlDlm(x = train$xt, y = train$yt, p = 1 , q = 1) #p:lag x, q:lag y
#model untuk p=1, q=1: yt=b0+b1yt-1+b2xt+b3xt-1
#model untuk p=2, q=3: yt=b0+b1yt-1+b2yt-2+b3xt+b4xt-1+b5xt-2

summary(model.ardl)
```
## AIC dan BIC
```{r}
AIC(model.ardl)
BIC(model.ardl)
```

```{r}
model.ardl <- ardlDlm(formula = yt ~ xt, 
                         data = train,p = 1 , q = 1)
summary(model.ardl)
```
```{r}
AIC(model.ardl)
BIC(model.ardl)
```

## Ramalan dan Akurasi
```{r}
fore.ardl <- forecast(model = model.ardl, x=test$xt, h=8)
fore.ardl
```
```{r}
mape.ardl <- MAPE(fore.ardl$forecasts, test$yt)
mape.ardl
```
```{r}
#akurasi data training
GoF(model.ardl)
```

## Lag Optimum
```{r}
data <- data.frame(
  yt = data$`Advertising`,
  xt = data$Sales
)

model.ardl.opt <- ardlBoundOrders(
  data = data,
  ic = "AIC",
  formula = yt ~ xt
)

model.ardl.opt
```

```{r}
min_p=c()
for(i in 1:6){
  min_p[i]=min(model.ardl.opt$Stat.table[[i]])
}
q_opt=which(min_p==min(min_p, na.rm = TRUE))
p_opt=which(model.ardl.opt$Stat.table[[q_opt]] == 
              min(model.ardl.opt$Stat.table[[q_opt]], na.rm = TRUE))
data.frame("q_optimum" = q_opt, "p_optimum" = p_opt, 
           "AIC"=model.ardl.opt$min.Stat)
```

# Pemodelan DLM & ARDL dengan Library dynlm
```{r}
#sama dengan model dlm q=1
cons_lm1 <- dynlm(yt ~ xt+L(xt),data = train.ts)

#sama dengan model ardl p=1 q=0
cons_lm2 <- dynlm(yt ~ xt+L(yt),data = train.ts)

#sama dengan ardl p=1 q=1
cons_lm3 <- dynlm(yt ~ xt+L(xt)+L(yt),data = train.ts)

#sama dengan dlm p=2
cons_lm4 <- dynlm(yt ~ xt+L(xt)+L(xt,2),data = train.ts)
```

## Ringkasan Model
```{r}
summary(cons_lm1)
summary(cons_lm2)
summary(cons_lm3)
summary(cons_lm4)
```
# SSE
```{r}
deviance(cons_lm1)
deviance(cons_lm2)
deviance(cons_lm3)
deviance(cons_lm4)
```
Berdasarkan output di atas, model yang memiliki nilai SSE terendah yaitu cons_lm3

# Uji Encomptest
```{r}
#uji model
if(require("lmtest")) encomptest(cons_lm1, cons_lm2)
```
## Uji Autokorelasi Residual
```{r}
#durbin watson
dwtest(cons_lm1)
#durbin watson
dwtest(cons_lm2)
#durbin watson
dwtest(cons_lm3)
#durbin watson
dwtest(cons_lm4)
```
Berdasarkan hasil Durbin-Watson test dengan taraf signifikansi α = 0,05, model cons_lm1 memiliki p-value sebesar 1,431 × 10⁻¹¹ < 0,05 dan model cons_lm4 memiliki p-value sebesar 4,098 × 10⁻¹⁰ < 0,05, sehingga H₀ ditolak. Artinya, pada model cons_lm1 dan cons_lm4 terdapat autokorelasi positif pada residual.

Sementara itu, model cons_lm2 memiliki p-value = 0,173 > 0,05 dan model cons_lm3 memiliki p-value = 0,4089 > 0,05, sehingga H₀ tidak ditolak. Artinya, tidak terdapat bukti yang cukup untuk menyatakan adanya autokorelasi positif pada residual kedua model tersebut.

Dengan demikian, model cons_lm2 dan cons_lm3 memenuhi asumsi non-autokorelasi, sedangkan cons_lm1 dan cons_lm4 tidak memenuhi asumsi tersebut.

## Uji Heterogenitas
```{r}
bptest(cons_lm1)
bptest(cons_lm2)
bptest(cons_lm3)
bptest(cons_lm4)
```
Berdasarkan hasil studentized Breusch-Pagan test dengan taraf signifikansi α = 0,05, diperoleh p-value untuk model cons_lm1, cons_lm2, cons_lm3, dan cons_lm4 masing-masing sebesar 0,7819; 0,3623; 0,4578; dan 0,9894. Seluruh p-value lebih besar dari 0,05, sehingga H₀ tidak ditolak. Dengan demikian, dapat disimpulkan bahwa tidak terdapat heteroskedastisitas pada residual seluruh model atau varians residual dapat dianggap konstan (homoskedastis).

## Uji Normalitas
```{r}
shapiro.test(residuals(cons_lm1))
shapiro.test(residuals(cons_lm2))
shapiro.test(residuals(cons_lm3))
shapiro.test(residuals(cons_lm4))
```
Berdasarkan hasil Shapiro-Wilk normality test dengan taraf signifikansi α = 0,05, diperoleh p-value untuk model cons_lm1, cons_lm2, cons_lm3, dan cons_lm4 masing-masing sebesar 0,1256; 0,8673; 0,8678; dan 0,2303. Seluruh p-value lebih besar dari 0,05, sehingga H₀ tidak ditolak. Dengan demikian, dapat disimpulkan bahwa residual pada seluruh model berdistribusi normal, sehingga keempat model memenuhi asumsi normalitas residual.

# Perbandingan Model
```{r}
akurasi <- matrix(c(mape.koyck, mape.dlm, mape.dlm2, mape.ardl))
row.names(akurasi)<- c("Koyck","DLM 1","DLM 2","Autoregressive")
colnames(akurasi) <- c("MAPE")
akurasi
```
# Plot
```{r}
# Plot Perbandingan Model
par(mfrow = c(1,1))

# Tentukan batas sumbu Y berdasarkan data aktual dan hasil ramalan
y_all <- c(
  test$yt,
  fore.koyck$forecasts,
  fore.dlm$forecasts,
  fore.dlm2$forecasts,
  fore.ardl$forecasts
)

# Plot data aktual
plot(test$xt, test$yt,
     type = "b",
     col = "black",
     ylim = range(y_all, na.rm = TRUE),
     xlab = "Market Share",
     ylab = "Price",
     main = "Perbandingan Hasil Peramalan")

# Koyck
points(test$xt, fore.koyck$forecasts, col = "red")
lines(test$xt, fore.koyck$forecasts, col = "red")

# DLM q = 2
points(test$xt, fore.dlm$forecasts, col = "blue")
lines(test$xt, fore.dlm$forecasts, col = "blue")

# DLM q = 1
points(test$xt, fore.dlm2$forecasts, col = "orange")
lines(test$xt, fore.dlm2$forecasts, col = "orange")

# ARDL
points(test$xt, fore.ardl$forecasts, col = "green")
lines(test$xt, fore.ardl$forecasts, col = "green")

# Legenda
legend("topleft",
       legend = c("Aktual", "Koyck", "DLM 1", "DLM 2", "Autoregressive"),
       lty = 1,
       col = c("black", "red", "blue", "orange", "green"),
       cex = 0.8)
```

# Simpulan 
Berdasarkan perbangingan keakuratan ramalan, model yang terbaik yaitu model autoregressive karena model tersebut memiliki nilai MAPE terkecil.

