---
title: "Tugas MPDW Pekan 6"
author: "Andhias Abdillah Ridho"
date: "2026-09-30"
output: html_document
---

# Packages
```{r}
library(ggplot2)
library(tsibble)
library(tseries)
library(MASS)
library(forecast)
library(TSA)
library(TTR)
library(aTSA)
library(graphics)
```
# Data
```{r}
library(readxl)
data <- read_xlsx("C:\\Users\\LENOVO\\Downloads\\CPIAUCSL_PC1.xlsx")
data
```

```{r}
names(data)
```


# Eksplorasi Data
```{r}
#--PLOT TIME SERIES--#
plot(data,
     col = "navyblue",
     lwd = 1,
     type = "o",
     xlab = "Time",
     ylab = "Data")
```
Berdasarkan plot deret waktu, data belum menunjukkan pola yang jelas stasioner dalam rataan, karena terdapat perubahan level dari waktu ke waktu, terutama kenaikan yang cukup tajam pada periode akhir. Sementara itu, ragam data relatif cukup stabil, meskipun terdapat beberapa periode dengan fluktuasi yang lebih besar. Oleh karena itu, untuk memastikan kestasioneran data, selanjutnya dilakukan pemeriksaan menggunakan plot ACF dan uji Augmented Dickey-Fuller (ADF).

## Cek Stasioner
### Stasioner dalam rataan
```{r}
#--CEK KESTASIONERAN---#
acf(data, main="ACF", lag.max=20)
```
Berdasarkan plot ACF di atas, terlihat bahwa nilai ACF menurun secara perlahan (tailing off) dan masih signifikan pada beberapa lag. 

```{r}
adf.test(data$CPIAUCSL_PC1)
```
Berdasarkan hasil uji Augmented Dickey-Fuller (ADF), diperoleh p-value lebih besar dari 0,05 pada seluruh spesifikasi model. Dengan demikian, H₀ tidak ditolak, sehingga dapat disimpulkan bahwa data belum stasioner dalam rataan. Hasil ini sejalan dengan plot ACF yang menunjukkan adanya autokorelasi yang masih cukup kuat pada beberapa lag. Oleh karena itu, diperlukan differencing untuk memperoleh data yang stasioner.

### Stasioner dalam Ragam

```{r}
# Data asli
x <- data$CPIAUCSL_PC1

# Menggeser data agar seluruh nilai > 0
shift <- abs(min(x, na.rm = TRUE)) + 1
x_shift <- x + shift

# Index
index <- seq(1:length(x_shift))

# Box-Cox
bc <- boxcox(
  x_shift ~ index,
  lambda = seq(0, 3, by = 1)
)

# Nilai lambda optimum
lambda <- bc$x[which.max(bc$y)]
lambda
```
```{r}
# Selang kepercayaan 95% untuk lambda
ci_lambda <- bc$x[
  bc$y > max(bc$y) - 0.5 * qchisq(0.95, 1)
]

# Batas bawah dan batas atas
ci_lower <- min(ci_lambda)
ci_upper <- max(ci_lambda)

c(
  Batas_Bawah = ci_lower,
  Batas_Atas = ci_upper
)
```
Gambar di atas menunjukkan nilai rounded value (λ) optimum sebesar 0.1818182 dan pada selang kepercayaan 95% nilai memiliki batas bawah 0 dan batas atas 0.4242424 . Selang tersebut memuat nilai satu sehingga dapat dikatakan bahwa data bangkitan stasioner dalam ragam.

### Differencing

```{r}
#-- DIFFERENCING ORDE 1 --#
x_diff1 <- diff(data$CPIAUCSL_PC1, differences = 1)
```

```{r}
plot(x_diff1,
     col = "navyblue",
     lwd = 1,
     type = "o",
     xlab = "Time",
     ylab = "Differenced Data",
     main = "Time Series Setelah Differencing Orde 1")
```
```{r}
adf.test(x_diff1)
```
H0: Data tidak stasioner dalam rataan
H1: Data stasioner dalam rataan

Berdasarkan hasil uji Augmented Dickey-Fuller (ADF) setelah differencing orde 1, diperoleh p-value ≤ 0,01 pada seluruh spesifikasi model. Karena p-value < 0,05, maka H₀ ditolak. Dengan demikian, data telah stasioner setelah dilakukan differencing orde 1. Oleh karena itu, orde differencing yang digunakan adalah \(d=1\).

```{r}
acf(x_diff1,
    main = "ACF Setelah Differencing Orde 1",
    lag.max = 20)
```
Berdasarkan plot ACF setelah differencing orde 1, terdapat spike positif yang signifikan pada lag 1. Setelah lag 1, sebagian besar nilai ACF berada dalam batas signifikansi, meskipun terdapat beberapa spike signifikan pada lag yang lebih tinggi. Pola pada lag awal menunjukkan adanya komponen Moving Average (MA), dengan kandidat orde \(q=1\).


```{r}
pacf(x_diff1,
     main = "PACF Setelah Differencing Orde 1",
     lag.max = 20)
```
Berdasarkan plot PACF setelah differencing orde 1, terlihat bahwa terdapat spike yang melewati batas signifikansi pada lag 1 dan lag 2. Setelah lag tersebut, sebagian besar nilai PACF berada dalam batas signifikansi. Pola ini menunjukkan adanya komponen autoregressive (AR), dengan kandidat orde AR sebesar \(p=2\).

Berdasarkan uji ADF tersebut, didapat p-value sebesar 0.01 yang lebih kecil dari taraf nyata 5% sehingga tolak H0 dan menandakan bahwa data stasioner dalam rataan.
 
# Spesifikasi Model
Setelah dilakukan differencing, data stasioner di differending orde 1 (d=1), lalu dilakukan plot ACF didapatkan terdapat spike positif yang signifikan pada lag 1. Kemudian, dilakukan plot PACF terlihat bahwa terdapat spike yang melewati batas signifikansi pada lag 1 dan lag 2.

```{r}
eacf(x_diff1)
```
Berdasarkan hasil EACF, terdapat 9 kandidat ARIMA: ARIMA(0,1,0), ARIMA(0,1,1), ARIMA(0,1,2), ARIMA(1,1,0), ARIMA(1,1,1), ARIMA(1,1,2), ARIMA(2,1,0), ARIMA(2,1,1), ARIMA(2,1,2).

# Pendugaan Parameter
```{r}
#---PENDUGAAN PARAMETER MODEL---#
# ARIMA(0,1,0)
model_010 <- Arima(x, order = c(0,1,0), method = "ML")
summary(model_010)

# ARIMA(0,1,1)
model_011 <- Arima(x, order = c(0,1,1), method = "ML")
summary(model_011)

# ARIMA(0,1,2)
model_012 <- Arima(x, order = c(0,1,2), method = "ML")
summary(model_012)

# ARIMA(1,1,0)
model_110 <- Arima(x, order = c(1,1,0), method = "ML")
summary(model_110)

# ARIMA(1,1,1)
model_111 <- Arima(x, order = c(1,1,1), method = "ML")
summary(model_111)

# ARIMA(1,1,2)
model_112 <- Arima(x, order = c(1,1,2), method = "ML")
summary(model_112)

# ARIMA(2,1,0)
model_210 <- Arima(x, order = c(2,1,0), method = "ML")
summary(model_210)

# ARIMA(2,1,1)
model_211 <- Arima(x, order = c(2,1,1), method = "ML")
summary(model_211)

# ARIMA(2,1,2)
model_212 <- Arima(x, order = c(2,1,2), method = "ML")
summary(model_212)
```

```{r}
hasil_model <- data.frame(
  Model = c(
    "ARIMA(0,1,0)",
    "ARIMA(0,1,1)",
    "ARIMA(0,1,2)",
    "ARIMA(1,1,0)",
    "ARIMA(1,1,1)",
    "ARIMA(1,1,2)",
    "ARIMA(2,1,0)",
    "ARIMA(2,1,1)",
    "ARIMA(2,1,2)"
  ),
  AIC = c(
    AIC(model_010),
    AIC(model_011),
    AIC(model_012),
    AIC(model_110),
    AIC(model_111),
    AIC(model_112),
    AIC(model_210),
    AIC(model_211),
    AIC(model_212)
  ),
  BIC = c(
    BIC(model_010),
    BIC(model_011),
    BIC(model_012),
    BIC(model_110),
    BIC(model_111),
    BIC(model_112),
    BIC(model_210),
    BIC(model_211),
    BIC(model_212)
  )
)

hasil_model
```

Berdasarkan perbandingan nilai AIC dan BIC, model ARIMA(0,1,2) memiliki nilai AIC dan BIC terendah, masing-masing sebesar 175,9015 dan 185,4637. Oleh karena itu, ARIMA(0,1,2) dipilih sebagai kandidat model berdasarkan kriteria informasi. Selanjutnya, model perlu dilakukan pemeriksaan diagnostik residual untuk memastikan residual telah memenuhi asumsi white noise.

# Analisis Sisaan
## Eksplorasi Sisaan
```{r}
models <- list(
  "ARIMA(0,1,0)" = model_010,
  "ARIMA(0,1,1)" = model_011,
  "ARIMA(0,1,2)" = model_012,
  "ARIMA(1,1,0)" = model_110,
  "ARIMA(1,1,1)" = model_111,
  "ARIMA(1,1,2)" = model_112,
  "ARIMA(2,1,0)" = model_210,
  "ARIMA(2,1,1)" = model_211,
  "ARIMA(2,1,2)" = model_212
)
```

```{r}
for (nama in names(models)) {
  
  sisaan <- residuals(models[[nama]])
  
  par(mfrow = c(2,2),
      mar = c(4,4,2,1),
      oma = c(0,0,2,0))
  
  qqnorm(sisaan, main = paste("Q-Q Plot", nama))
  qqline(sisaan, col = "blue", lwd = 2)
  
  plot(sisaan, type = "p",
       main = paste("Sisaan vs Waktu", nama),
       xlab = "Waktu", ylab = "Sisaan")
  
  acf(sisaan, main = paste("ACF Sisaan", nama))
  
  pacf(sisaan, main = paste("PACF Sisaan", nama))
}
```

## Uji Formal
```{r}
hasil_uji <- data.frame()

for (nama in names(models)) {
  
  sisaan <- residuals(models[[nama]])
  
  # Uji normalitas
  ks <- ks.test(sisaan, "pnorm")
  
  # Uji autokorelasi
  lb <- Box.test(
    sisaan,
    lag = 12,
    type = "Ljung-Box"
  )
  
  # Uji homogenitas ragam
  lb2 <- Box.test(
    sisaan^2,
    lag = 12,
    type = "Ljung-Box"
  )
  
  # Uji rata-rata residual = 0
  tt <- t.test(
    sisaan,
    mu = 0,
    conf.level = 0.95
  )
  
  hasil_uji <- rbind(
    hasil_uji,
    data.frame(
      Model = nama,
      KS_pvalue = ks$p.value,
      LjungBox_pvalue = lb$p.value,
      LjungBox_Sq_pvalue = lb2$p.value,
      Ttest_pvalue = tt$p.value
    )
  )
}

hasil_uji$Normal <- ifelse(
  hasil_uji$KS_pvalue > 0.05,
  "Terpenuhi",
  "Tidak terpenuhi"
)

hasil_uji$Independen <- ifelse(
  hasil_uji$LjungBox_pvalue > 0.05,
  "Terpenuhi",
  "Tidak terpenuhi"
)

hasil_uji$Homogen <- ifelse(
  hasil_uji$LjungBox_Sq_pvalue > 0.05,
  "Terpenuhi",
  "Tidak terpenuhi"
)

hasil_uji$Mean_0 <- ifelse(
  hasil_uji$Ttest_pvalue > 0.05,
  "Terpenuhi",
  "Tidak terpenuhi"
)

hasil_uji
```



