---
title: "Proses AR(2)"
author: "Andhias Abdillah Ridho"
date: "2026-09-22"
output: 
  rmdformats::readthedown
---

# Membangkitkan Model AR(2) dengan \(\phi_1=0.5\) dan \(\phi_2=0.2\) sebanyak 300 data

Model AR(2) yang digunakan adalah:

$$ Y_t = \phi_1Y_{t-1}+\phi_2Y_{t-2}+Z_t $$

dengan:

$$ Y_t=0.5Y_{t-1}+0.2Y_{t-2}+Z_t $$

dengan \(Z_t\sim N(0,1)\).

## Manual

```{r}
# Seed agar hasil dapat direplikasi
set.seed(123)

# Parameter
n <- 300
phi1 <- 0.5
phi2 <- 0.2

# Burn-in agar pengaruh nilai awal berkurang
burn_in <- 100
N <- n + burn_in

# Bangkitkan error/residual Z_t
z <- rnorm(N)

# Menyediakan tempat untuk data AR(2)
y <- numeric(N)

# Nilai awal
y[1] <- z[1]
y[2] <- phi1 * y[1] + z[2]

# Membentuk model AR(2)
for (t in 3:N) {
  y[t] <- phi1 * y[t-1] +
    phi2 * y[t-2] +
    z[t]
}

# Ambil 300 data setelah burn-in
x_manual <- y[(burn_in + 1):N]

# Lihat 10 data pertama
head(x_manual, 10)
```
## `(arima.sim)`

```{r}
set.seed(123)

# Bangkitkan AR(2)
x_arima <- arima.sim(
  model = list(ar = c(0.5, 0.2)),
  n = 300
)

# Lihat 10 data pertama
head(x_arima, 10)
```

# Membuat Plot Time Series, ACF, PACF dan EACF
## Plot time series
```{r}
plot(
  ts(x_manual),
  main = "Simulasi Model AR(2) - Manual",
  ylab = expression(Y[t]),
  xlab = "Waktu"
)

plot(
  ts(x_arima),
  main = "Simulasi Model AR(2) - arima.sim",
  ylab = expression(Y[t]),
  xlab = "Waktu"
)
```


Berdasarkan plot time series Simulasi Model AR(2) - Manual dan Simulasi Model AR(2) - arima.sim, data berfluktuasi di sekitar nilai rata-rata yang relatif konstan dan tidak menunjukkan adanya tren naik atau turun yang sistematis. Penyebaran data juga relatif stabil sepanjang waktu sehingga secara visual data dapat dianggap stasioner.

## Plot ACF

```{r}
acf(
  x_manual,
  main = "ACF AR(2) - Manual"
)

acf(
  x_arima,
  main = "ACF AR(2) - arima.sim"
)
```

Pada model AR(2), nilai ACF cenderung meluruh secara bertahap (tailing off) menuju nol. Pola tersebut merupakan salah satu karakteristik model AR.

## Plot PACF
```{r}
pacf(
  x_manual,
  main = "PACF AR(2) - Manual"
)

pacf(
  x_arima,
  main = "PACF AR(2) - arima.sim"
)
```

Pada PACF, terdapat spike yang signifikan pada lag 1 dan lag 2, kemudian nilai PACF setelah lag 2 cenderung berada di sekitar nol. Pola cut-off setelah lag 2 merupakan karakteristik yang digunakan untuk mengidentifikasi model AR(2).

## Plot EACF
```{r}
# Memanggil package TSA
library(TSA)

eacf(x_manual)
eacf(x_arima)
```
Berdasarkan EACF, pola segitiga dari simbol o digunakan untuk membantu menentukan orde model ARMA. Untuk data yang dibangkitkan dari AR(2), pola EACF diharapkan menunjukkan indikasi orde AR sekitar 2 dengan orde MA mendekati 0.

# Membuat scatterplot antara 𝑌𝑡 dengan 𝑌𝑡−1, 𝑌𝑡 dengan 𝑌𝑡−2 serta 𝑌𝑡dengan 𝑌𝑡−3

## Scatterplot antara 𝑌𝑡 dengan 𝑌𝑡−1

### Manual
```{r}
plot(
  x_manual[1:(length(x_manual)-1)],
  x_manual[2:length(x_manual)],
  main = expression(Y[t] ~ "vs" ~ Y[t-1]),
  xlab = expression(Y[t-1]),
  ylab = expression(Y[t]),
  pch = 19
)

abline(
  lm(
    x_manual[2:length(x_manual)] ~
      x_manual[1:(length(x_manual)-1)]
  ),
  lwd = 2
)
```

### `(arima.sim)`
```{r}
plot(
  x_arima[1:(length(x_arima)-1)],
  x_arima[2:length(x_arima)],
  main = expression(Y[t] ~ "vs" ~ Y[t-1]),
  xlab = expression(Y[t-1]),
  ylab = expression(Y[t]),
  pch = 19
)

abline(
  lm(
    x_arima[2:length(x_arima)] ~
      x_arima[1:(length(x_arima)-1)]
  ),
  lwd = 2
)
```

## Scatterplot antara 𝑌𝑡 dengan 𝑌𝑡−2

### Manual
```{r}
plot(
  x_manual[1:(length(x_manual)-2)],
  x_manual[3:length(x_manual)],
  main = expression(Y[t] ~ "vs" ~ Y[t-2]),
  xlab = expression(Y[t-2]),
  ylab = expression(Y[t]),
  pch = 19
)

abline(
  lm(
    x_manual[3:length(x_manual)] ~
      x_manual[1:(length(x_manual)-2)]
  ),
  lwd = 2
)
```

### `(arima.sim)`
```{r}
plot(
  x_arima[1:(length(x_arima)-2)],
  x_arima[3:length(x_arima)],
  main = expression(Y[t] ~ "vs" ~ Y[t-2]),
  xlab = expression(Y[t-2]),
  ylab = expression(Y[t]),
  pch = 19
)

abline(
  lm(
    x_arima[3:length(x_arima)] ~
      x_arima[1:(length(x_arima)-2)]
  ),
  lwd = 2
)
```

## Scatterplot antara 𝑌𝑡 dengan 𝑌𝑡−3

### Manual
```{r}
plot(
  x_manual[1:(length(x_manual)-3)],
  x_manual[4:length(x_manual)],
  main = expression(Y[t] ~ "vs" ~ Y[t-3]),
  xlab = expression(Y[t-3]),
  ylab = expression(Y[t]),
  pch = 19
)

abline(
  lm(
    x_manual[4:length(x_manual)] ~
      x_manual[1:(length(x_manual)-3)]
  ),
  lwd = 2
)
```

### `(arima.sim)`
```{r}
plot(
  x_arima[1:(length(x_arima)-3)],
  x_arima[4:length(x_arima)],
  main = expression(Y[t] ~ "vs" ~ Y[t-3]),
  xlab = expression(Y[t-3]),
  ylab = expression(Y[t]),
  pch = 19
)

abline(
  lm(
    x_arima[4:length(x_arima)] ~
      x_arima[1:(length(x_arima)-3)]
  ),
  lwd = 2
)
```

# Mengitung autokorelasi masing masing baik dari data bangkitan maupun secara teoritis

## Autokorelasi dari data bangkitan

### Manual
```{r}
acf_manual <- acf(
  x_manual,
  lag.max = 10,
  plot = FALSE
)

acf_manual$acf
```
### `(arima.sim)`
```{r}
acf_arima <- acf(
  x_arima,
  lag.max = 10,
  plot = FALSE
)

acf_arima$acf
```
## Autokorelasi teoritis AR(2)

```{r}
# Parameter AR(2)
phi1 <- 0.5
phi2 <- 0.2

# Banyak lag
lag_max <- 10

# Menyediakan tempat untuk ACF teoritis
acf_theoretical <- numeric(lag_max + 1)

# rho(0)
acf_theoretical[1] <- 1

# rho(1)
acf_theoretical[2] <- phi1 / (1 - phi2)

# rho(2)
acf_theoretical[3] <- phi1 * acf_theoretical[2] + phi2

# rho(k), k >= 3
for (k in 3:lag_max) {
  acf_theoretical[k + 1] <-
    phi1 * acf_theoretical[k] +
    phi2 * acf_theoretical[k - 1]
}

acf_theoretical
```

## Gabungan data bangkitan dan teoritis


### Manual
```{r}
# ACF data bangkitan
acf_sample <- acf(
  x_manual,
  lag.max = 10,
  plot = FALSE
)

# Parameter
phi1 <- 0.5
phi2 <- 0.2

# Banyak lag
lag_max <- 10

# ACF teoritis
acf_theoretical <- numeric(lag_max + 1)

acf_theoretical[1] <- 1

acf_theoretical[2] <-
  phi1 / (1 - phi2)

acf_theoretical[3] <-
  phi1 * acf_theoretical[2] + phi2

for (k in 3:lag_max) {
  acf_theoretical[k + 1] <-
    phi1 * acf_theoretical[k] +
    phi2 * acf_theoretical[k - 1]
}

# Tabel perbandingan
acf_comparison <- data.frame(
  Lag = 1:10,
  ACF_Bangkitan = as.numeric(acf_sample$acf)[2:11],
  ACF_Teoritis = acf_theoretical[2:11]
)

acf_comparison
```

### `(arima,sim)`
```{r}
# ACF data bangkitan
acf_sample1 <- acf(
  x_arima,
  lag.max = 10,
  plot = FALSE
)

# Parameter
phi1 <- 0.5
phi2 <- 0.2

# Banyak lag
lag_max <- 10

# ACF teoritis
acf_theoretical <- numeric(lag_max + 1)

acf_theoretical[1] <- 1

acf_theoretical[2] <-
  phi1 / (1 - phi2)

acf_theoretical[3] <-
  phi1 * acf_theoretical[2] + phi2

for (k in 3:lag_max) {
  acf_theoretical[k + 1] <-
    phi1 * acf_theoretical[k] +
    phi2 * acf_theoretical[k - 1]
}

# Tabel perbandingan
acf_comparison_sim <- data.frame(
  Lag = 1:10,
  ACF_Bangkitan = as.numeric(acf_sample1$acf)[2:11],
  ACF_Teoritis = acf_theoretical[2:11]
)

acf_comparison_sim
```

