---
title: "Model ARMA(2,2)"
author: "Andhias Abdillah Ridho"
date: "2026-09-22"
output: 
  rmdformats::readthedown
---

# Membangkitkan Bangkitkan model ARMA(2,2) dengan 𝜃1 = 0.4, 𝜃2 = 0.6 ,𝜙1 = 0.5 dan 𝜙2 = 0.2 sebanyak 300 data (Manual dan arima.sim)

Model ARMA(2,2) yang digunakan adalah:

$$
Y_t = \phi_1Y_{t-1}+\phi_2Y_{t-2}
+Z_t+\theta_1Z_{t-1}+\theta_2Z_{t-2}
$$

dengan parameter:

$$
\phi_1=0.5,\quad \phi_2=0.2
$$

$$
\theta_1=0.4,\quad \theta_2=0.6
$$

sehingga model yang digunakan adalah:

$$
Y_t =
0.5Y_{t-1}
+0.2Y_{t-2}
+Z_t
+0.4Z_{t-1}
+0.6Z_{t-2}
$$

dengan:

$$
Z_t\sim N(0,1)
$$

Sebanyak 300 data dibangkitkan menggunakan metode manual dan fungsi `arima.sim`.

## Manual

```{r}
# Seed agar hasil dapat direplikasi
set.seed(123)

# Parameter
n <- 300

phi1 <- 0.5
phi2 <- 0.2

theta1 <- 0.4
theta2 <- 0.6

# Burn-in
burn_in <- 100
N <- n + burn_in

# Bangkitkan error
z <- rnorm(N)

# Menyediakan tempat untuk data
y <- numeric(N)

# Nilai awal
y[1] <- z[1]
y[2] <- phi1 * y[1] + z[2] + theta1 * z[1]

# Membentuk model ARMA(2,2)
for (t in 3:N) {
  
  y[t] <- phi1 * y[t-1] +
    phi2 * y[t-2] +
    z[t] +
    theta1 * z[t-1] +
    theta2 * z[t-2]
}

# Ambil 300 data setelah burn-in
x_manual <- y[(burn_in + 1):N]

# Melihat 10 data pertama
head(x_manual, 10)
```

## `(arima.sim)`

```{r}
set.seed(123)

# Bangkitkan ARMA(2,2)
x_arima <- arima.sim(
  model = list(
    ar = c(0.5, 0.2),
    ma = c(0.4, 0.6)
  ),
  n = 300
)

# Melihat 10 data pertama
head(x_arima, 10)
```

# Membuat Plot Time Series, ACF, PACF dan EACF
## Plot time series
```{r}
plot(
  ts(x_manual),
  main = "Simulasi Model ARMA(2,2) - Manual",
  ylab = expression(Y[t]),
  xlab = "Waktu"
)

plot(
  ts(x_arima),
  main = "Simulasi Model ARMA(2,2) - arima.sim",
  ylab = expression(Y[t]),
  xlab = "Waktu"
)
```
Berdasarkan plot time series, data berfluktuasi di sekitar nilai rata-rata yang relatif konstan dan tidak menunjukkan adanya tren naik atau turun secara sistematis. Penyebaran data juga relatif stabil sepanjang waktu sehingga secara visual data dapat dianggap stasioner.

## Plot ACF

```{r}
acf(
  x_manual,
  lag.max = 20,
  main = "ACF ARMA(2,2) - Manual"
)

acf(
  x_arima,
  lag.max = 20,
  main = "ACF ARMA(2,2) - arima.sim"
)
```
Pada model ARMA(2,2), ACF umumnya meluruh secara bertahap (tailing off). Hal ini terjadi karena terdapat komponen AR yang menyebabkan korelasi pada beberapa lag tidak langsung terputus setelah lag tertentu.

## Plot PACF
```{r}
pacf(
  x_manual,
  lag.max = 20,
  main = "PACF ARMA(2,2) - Manual"
)

pacf(
  x_arima,
  lag.max = 20,
  main = "PACF ARMA(2,2) - arima.sim"
)
```

Pada model ARMA(2,2), PACF juga tidak menunjukkan pola cut-off yang sejelas model AR murni. Baik ACF maupun PACF cenderung meluruh secara bertahap sehingga diperlukan alat tambahan seperti EACF untuk membantu mengidentifikasi orde AR dan MA.

## Plot EACF
```{r}
# Memanggil package TSA
library(TSA)

eacf(x_manual)
eacf(x_arima)
```
EACF digunakan untuk membantu menentukan orde model ARMA. Pola segitiga yang terbentuk dari simbol o dan x digunakan sebagai dasar identifikasi orde AR dan MA. Karena data dibangkitkan dari model ARMA(2,2), EACF diharapkan memberikan indikasi orde AR sekitar 2 dan orde MA sekitar 2.

# Membuat scatterplot antara 𝑌𝑡 dengan 𝑌𝑡−1, 𝑌𝑡 dengan 𝑌𝑡−2 serta 𝑌𝑡dengan 𝑌𝑡−3

## Scatterplot antara 𝑌𝑡 dengan 𝑌𝑡−1

### Manual
```{r}
plot(
  x_manual[1:(length(x_manual)-1)],
  x_manual[2:length(x_manual)],
  main = expression(Y[t] ~ "vs" ~ Y[t-1]),
  xlab = expression(Y[t-1]),
  ylab = expression(Y[t]),
  pch = 19
)

abline(
  lm(
    x_manual[2:length(x_manual)] ~
      x_manual[1:(length(x_manual)-1)]
  ),
  lwd = 2
)
```

### `(arima.sim)`
```{r}
plot(
  x_arima[1:(length(x_arima)-1)],
  x_arima[2:length(x_arima)],
  main = expression(Y[t] ~ "vs" ~ Y[t-1]),
  xlab = expression(Y[t-1]),
  ylab = expression(Y[t]),
  pch = 19
)

abline(
  lm(
    x_arima[2:length(x_arima)] ~
      x_arima[1:(length(x_arima)-1)]
  ),
  lwd = 2
)
```

## Scatterplot antara 𝑌𝑡 dengan 𝑌𝑡−2

### Manual
```{r}
plot(
  x_manual[1:(length(x_manual)-2)],
  x_manual[3:length(x_manual)],
  main = expression(Y[t] ~ "vs" ~ Y[t-2]),
  xlab = expression(Y[t-2]),
  ylab = expression(Y[t]),
  pch = 19
)

abline(
  lm(
    x_manual[3:length(x_manual)] ~
      x_manual[1:(length(x_manual)-2)]
  ),
  lwd = 2
)
```

### `(arima.sim)`
```{r}
plot(
  x_arima[1:(length(x_arima)-2)],
  x_arima[3:length(x_arima)],
  main = expression(Y[t] ~ "vs" ~ Y[t-2]),
  xlab = expression(Y[t-2]),
  ylab = expression(Y[t]),
  pch = 19
)

abline(
  lm(
    x_arima[3:length(x_arima)] ~
      x_arima[1:(length(x_arima)-2)]
  ),
  lwd = 2
)
```

## Scatterplot antara 𝑌𝑡 dengan 𝑌𝑡−3

### Manual
```{r}
plot(
  x_manual[1:(length(x_manual)-3)],
  x_manual[4:length(x_manual)],
  main = expression(Y[t] ~ "vs" ~ Y[t-3]),
  xlab = expression(Y[t-3]),
  ylab = expression(Y[t]),
  pch = 19
)

abline(
  lm(
    x_manual[4:length(x_manual)] ~
      x_manual[1:(length(x_manual)-3)]
  ),
  lwd = 2
)
```

### `(arima.sim)`
```{r}
plot(
  x_arima[1:(length(x_arima)-3)],
  x_arima[4:length(x_arima)],
  main = expression(Y[t] ~ "vs" ~ Y[t-3]),
  xlab = expression(Y[t-3]),
  ylab = expression(Y[t]),
  pch = 19
)

abline(
  lm(
    x_arima[4:length(x_arima)] ~
      x_arima[1:(length(x_arima)-3)]
  ),
  lwd = 2
)
```

# Mengitung autokorelasi masing masing baik dari data bangkitan maupun secara teoritis

## Autokorelasi dari data bangkitan

### Manual
```{r}
acf_manual <- acf(
  x_manual,
  lag.max = 10,
  plot = FALSE
)

acf_manual$acf
```
### `(arima.sim)`
```{r}
acf_arima <- acf(
  x_arima,
  lag.max = 10,
  plot = FALSE
)

acf_arima$acf
```
## Autokorelasi teoritis ARMA(2,2)

```{r}
# Parameter
phi1 <- 0.5
phi2 <- 0.2

theta1 <- 0.4
theta2 <- 0.6

# Banyak lag
lag_max <- 10

# Menyediakan tempat ACF teoritis
acf_theoretical <- numeric(lag_max + 1)

# rho(0)
acf_theoretical[1] <- 1

# rho(1)
acf_theoretical[2] <- 0.8591993

# rho(2)
acf_theoretical[3] <- 0.7491908

# rho(k), k >= 3
for (k in 3:lag_max) {
  
  acf_theoretical[k + 1] <-
    phi1 * acf_theoretical[k] +
    phi2 * acf_theoretical[k - 1]
}

acf_theoretical
```

## Gabungan data bangkitan dan teoritis


### Manual
```{r}
# ACF data bangkitan
acf_sample <- acf(
  x_manual,
  lag.max = 10,
  plot = FALSE
)

# Tabel perbandingan
acf_comparison <- data.frame(
  Lag = 1:10,
  ACF_Bangkitan = as.numeric(acf_sample$acf)[2:11],
  ACF_Teoritis = acf_theoretical[2:11]
)

acf_comparison
```

### `(arima,sim)`
```{r}
# ACF data bangkitan
acf_sample_sim <- acf(
  x_arima,
  lag.max = 10,
  plot = FALSE
)

# Tabel perbandingan
acf_comparison_sim <- data.frame(
  Lag = 1:10,
  ACF_Bangkitan = as.numeric(acf_sample_sim$acf)[2:11],
  ACF_Teoritis = acf_theoretical[2:11]
)

acf_comparison_sim
```

